ACORDAO-COMPLETO-2405092

ACÓRDÃO 4222/2020 ATA 9/2020 - PRIMEIRA CÂMARA

VISTOS, relatados e discutidos estes autos que tratam de pedido de reexame interposto pela Sra. Marly Lima Holzschuh em face do Acórdão 13188/2019-TCU-Primeira Câmara, por meio do qual esta Corte de Contas considerou ilegal o ato de pensão militar emitido em favor da recorrente;
ACORDAM os ministros do Tribunal de Contas da União, reunidos em Sessão da 1ª Câmara, ante as razões expostas pelo relator e com fundamento nos arts. 33 e 48 da Lei 8.443/1992, em:
9.1. conhecer do presente pedido de reexame para, no mérito, negar-lhe provimento;
9.2. dar ciência desta deliberação à recorrente e ao Comando do Exército.

Pedido de reexame interposto em face do Acórdão 13.188/2019-TCU-1ª Câmara, por meio do qual esta Corte de Contas considerou ilegal o ato de pensão militar emitido em favor da recorrente.

Primeira Câmara

Comando do Exército.

3. Recorrente: Marly Lima Holzschuh (XXX.359.380-XX).

13.1. Ministros presentes: Walton Alencar Rodrigues (Presidente), Benjamin Zymler, Bruno Dantas e Vital do Rêgo (Relator).
13.2. Ministros-Substitutos presentes: Augusto Sherman Cavalcanti e Weder de Oliveira.

VITAL DO RÊGO

Ministro Benjamin Zymler.

Adoto como relatório, com os devidos ajustes de forma, a instrução elaborada no âmbito da Secretaria de Recursos (peça 25) , com a qual se manifestou de acordo o corpo gerencial daquela unidade técnica especializada (peça 26) , a seguir transcrita:
INTRODUÇÃO
Trata-se de pedido de reexame interposto pela Sra. Marly Lima Holzschuh (peça 19) , beneficiária da pensão militar instituída pelo Sr. Nelsi Mota Holzschuh (ato de peça 2) , ex-militar do Exército, na condição de viúva, por intermédio do qual se insurge contra o Acórdão 13188/2019-TCU-Primeira Câmara (peça 9) , que teve como relator o Excelentíssimo Senhor Ministro Benjamin Zymler.
1.1. A deliberação recorrida apresenta o seguinte teor:
VISTOS, relatados e discutidos estes autos de pensões militares deferidas pelo Comando do Exército,
ACORDAM os Ministros do Tribunal de Contas da União, reunidos em sessão da Primeira Câmara, diante das razões expostas pelo Relator, com fundamento no art. 71, inciso III, da Constituição Federal e nos arts. 1º, inciso V, 39, inciso II, e 45 da Lei 8.443/1992, em:
9.1. considerar legais os atos de pensão militar de interesse das sras. Elizete Inacio Avila, Ines de Avila, Julia Tereza Inacio Avila, Margareth de Avila da Silva e Selva Alvarenga Sant Ana, ordenando seu registro;
9.2. considerar ilegal o ato de concessão de interesse da sra. Marly Lima Holzschuh, recusando seu registro;
9.3. dispensar o ressarcimento das quantias indevidamente recebidas, em boa-fé, pela interessada, consoante o Enunciado 106 da Súmula de Jurisprudência deste Tribunal;
9.4. determinar ao Comando do Exército que:
9.4.1. faça cessar, no prazo de 15 (quinze) dias, contado a partir da ciência desta deliberação, os pagamentos decorrentes do ato impugnado, sob pena de responsabilidade solidária da autoridade administrativa omissa, consoante disposto nos arts. 71, inciso IX, da Constituição Federal e 262 do Regimento Interno desta Corte;
9.4.2. dê ciência do inteiro teor desta deliberação à sra. Marly Lima Holzschuh, alertando-a de que o efeito suspensivo proveniente da interposição de eventuais recursos, caso não providos, não a exime da devolução dos valores indevidamente percebidos após a notificação;
9.4.3. envie a esta Corte de Contas, no prazo de 30 (trinta) dias, por cópia, comprovante de que a interessada teve ciência desta deliberação;
9.5. esclarecer à unidade de origem, com supedâneo no art. 262, § 2º, do Regimento Interno, que a concessão considerada ilegal poderá prosperar mediante a emissão e o encaminhamento a este Tribunal de novo ato concessório, escoimado da irregularidade apontada nestes autos;
9.6. determinar à Sefip que monitore o cumprimento das medidas indicadas no item 9.4. (grifos acrescidos) .
HISTÓRICO
2.	O instituidor, Sr. Nelsi Mota Holzschuh, ocupante na ativa do posto de segundo tenente, foi transferido para a reserva remunerada em 1995, quando contava 52 anos de idade e 31 anos de serviço. Desde então, por ter mais de trinta anos de serviço ativo, passou a receber seus proventos calculados com base no soldo de primeiro tenente, com fulcro na regra prevista na redação primitiva do art. 50, inciso II, da Lei 6.880/1980 ("São direitos dos militares [...] a percepção de remuneração correspondente ao grau hierárquico superior ou melhoria da mesma quando, ao ser transferido para a inatividade, contar mais de 30 (trinta) anos de serviço") . Nessas mesmas condições, o militar foi reformado ex officio em 2003, ao atingir a idade limite de permanência na reserva remunerada.
2.1. Mais tarde, em 2010, o título definitivo de inatividade do sr. Nelsi Mota Holzschuh foi alterado para vincular seus proventos ao soldo de capitão, ou seja, dois postos acima daquele que o militar ostentava na atividade. O fundamento para tanto seria o disposto no art. 110, § 1º, da Lei 6.880/1980 (Estatuto dos Militares) , na redação dada pela Lei 7.580/1986:
Art. 110. O militar da ativa ou da reserva remunerada, julgado incapaz definitivamente por um dos motivos constantes dos incisos I e II do art. 108, será reformado com a remuneração calculada com base no soldo correspondente ao grau hierárquico imediato ao que possuir ou que possuía na ativa, respectivamente. 
§ 1º Aplica-se o disposto neste artigo aos casos previstos nos itens III, IV e V do artigo 108, quando, verificada a incapacidade definitiva, for o militar considerado inválido, isto é, impossibilitado total e permanentemente para qualquer trabalho.
2.2. Para maior clareza, transcreve-se também o art. 108 do Estatuto, no que aqui interessa:
Art. 108. A incapacidade definitiva pode sobrevir em conseqüência de:
I - ferimento recebido em campanha ou na manutenção da ordem pública;
II - enfermidade contraída em campanha ou na manutenção da ordem pública, ou enfermidade cuja causa eficiente decorra de uma dessas situações;
III - acidente em serviço;
IV - doença, moléstia ou enfermidade adquirida em tempo de paz, com relação de causa e efeito a condições inerentes ao serviço;
V - tuberculose ativa, alienação mental, esclerose múltipla, neoplasia maligna, cegueira, lepra, paralisia irreversível e incapacitante, cardiopatia grave, mal de Parkinson, pênfigo, espondiloartrose anquilosante, nefropatia grave e outras moléstias que a lei indicar com base nas conclusões da medicina especializada.
2.3. Assim, o benefício previsto no art. 110 da Lei 6.880/1980, expressamente dirigido ao militar da ativa ou da reserva remunerada, não alcança o militar reformado. Ademais, quer da ativa, quer da reserva, o benefício se traduz no cálculo dos proventos com base no soldo do posto hierárquico imediato àquele que o favorecido apresentava na ativa - ou seja, não há espaço na norma para o cálculo dos proventos ter por referência dois postos acima daquele que o militar possuía quando ainda em atividade.
2.4. Por conseguinte, o ato de pensão militar (peça 2) , tendo a recorrente como beneficiária, foi julgado ilegal, eis que o cálculo dos proventos teve por referência dois postos acima daquele que o militar possuía quando ainda em atividade, ou seja, no posto de capitão.
EXAME DE ADMISSIBILIDADE
3.	Reitera-se o exame preliminar de admissibilidade (peça 20) , ratificado à peça 25 pelo Relator, Excelentíssimo Senhor Ministro Vital do Rêgo, que entendeu pelo conhecimento do recurso, uma vez que preenchidos os requisitos do art. 48 da Lei 8.443/92 c/c os arts. 285 e 286, parágrafo único, do Regimento Interno/TCU, suspendendo-se os efeitos dos subitens 9.2, 9.4, 9.4.1 e 9.5 do Acórdão 13188/2019-TCU-Primeira Câmara, em relação à recorrente.
EXAME DE MÉRITO
4. Delimitação
4.1. Constitui objeto do presente recurso definir se teria incidido a decadência do poder/dever deste Tribunal de apreciar o ato de pensão militar ora em reexame. 
5. Da decadência
5.1. A recorrente aduz que teria incidido a decadência do poder/dever deste Tribunal de apreciar a presente pensão militar, com base nos seguintes argumentos:
5.2. Conforme se vê, o presente processo (TC Processo 012.510/2019-0) , que considerou ilegal o ato n° 24307/2019 de concessão de pensão, tendo como instituidor o Sr. NELSI MOTA HOLZSCHUH, foi autuado em 2019. 
5.3. Ocorre que, se bem observado no processo TC Processo 017.917/2012-3, onde foi prolatado o Acórdão n° 5.168/2012, em Sessão de 28/8/2012, a legalidade dos atos relativos ao Sr. NELSI MOTA HOLZSCHUH já havia, naquela ocasião, passado pela análise do plenário deste Órgão, sendo então considerado LEGAL pelo colegiado.
5.4. Desta forma percebe-se que, da data em que o processo n° Processo 017.917/2012-3 foi julgado, até a data de autuação do processo n° Processo 012.510/2019-0 - que julgou ILEGAL o ato - se passaram mais de cinco anos.
5.5. Nesse sentir, teria havido a incidência da decadência prevista no art. 54 da Lei 9.784/1999.
Análise:
5.6. Observa-se que o processo de concessão de reforma do recorrente (TC Processo 017.917/2012-3, Número de Controle 10003371-07-2011-000548-8) foi apreciado em Sessão de 28/8/2012, mediante o Acórdão de Relação 5.168/2012-TCU-1ª Câmara, tendo sido julgado legal. No referido processo, consta que os proventos foram calculados tendo por base o posto de capitão.
5.7. Entende-se ter havido um equívoco na deliberação supra, eis que os proventos deveriam ter sido calculados com base no posto de 1º tenente, e não de capitão. No entanto, com fulcro no § 2º do art. 260 do Regimento Interno, deixa-se de propor a revisão de ofício do Acórdão 5168/2012-TCU-Primeira Câmara.
5.8. Ocorre que, no caso em reexame, trata-se da apreciação de pensão militar. Processo este que deve ser examinado de forma autônoma e independente do processo de reforma do instituidor. Nessa ordem de ideias, conforme visto no histórico da presente instrução, com fulcro no disposto no art. 110, § 1º, da Lei 6.880/1980 (Estatuto dos Militares) , cabe a concessão de pensão militar à recorrente, tendo como base de cálculo o posto de 1º tenente - e não de capitão -, eis que o instituidor na ativa era ocupante do posto de 2º tenente. 
5.9. Demais disso, sobre a decadência do poder/dever de a Administração rever os seus próprios atos e o exercício do controle externo por parte deste Tribunal, impende mencionar que o Supremo Tribunal Federal já se pronunciou acerca da não incidência da decadência administrativa, em face da inaplicabilidade do art. 54 da Lei 9.784/1999, aos processos por meio dos quais o TCU exerce sua competência constitucional de controle externo, prevista no inciso III do art. 71 da Constituição Federal, consoante entabulado no MS 24.859, verbis:
EMENTA: CONSTITUCIONAL. ADMINISTRATIVO. PENSÃO. T.C.U.: JULGAMENTO DA LEGALIDADE: CONTRADITÓRIO. PENSÃO: DEPENDÊNCIA ECONÔMICA.
I. - O Tribunal de Contas, no julgamento da legalidade de concessão de aposentadoria ou pensão, exercita o controle externo que lhe atribui a Constituição Federal, art. 71, III, no qual não está jungindo a um processo contraditório ou contestatório. Precedentes do STF. 
II. - Inaplicabilidade, no caso, da decadência do art. 54 da Lei 9.784/99. 
III. - Concessão da pensão julgada ilegal pelo TCU, por isso que, à data do óbito do instituidor, a impetrante não era sua dependente econômica. 
IV. - MS indeferido. (destaque acrescido) 
5.10. Ainda, com essa mesma orientação, vem à baila manifestação do Ministro Marco Aurélio, ao apreciar o MS 27.966:
Quanto ao prazo previsto no artigo 54 da Lei nº 9.784/99, relativamente à revisão de atos administrativos, os pronunciamentos desta Corte são reiterados no sentido de não ser aplicável a ato complexo como é o da aposentadoria, vale dizer, fica afastado quando se faz em jogo a atuação do Tribunal de Contas da União, iniludivelmente também administrativa, apreciando o cálculo dos proventos da aposentadoria para homologá-la ou não - precedentes: Mandados de Segurança nº 24.997-8/DF, 25.090-9/DF e 25.192-1/DF, relatados pelo Ministro Eros Grau, com acórdãos publicados no Diário da Justiça de 1º de abril de 2005 - os concernentes aos dois primeiros - e 6 de maio de 2005, respectivamente. 
5.11. Nesse sentir, este Tribunal editou a Súmula 278, que traz:
Os atos de aposentadoria, reforma e pensão têm natureza jurídica de atos complexos, razão pela qual os prazos decadenciais a que se referem o § 2º do art. 260 do Regimento Interno e o art. 54 da Lei nº 9.784/99 começam a fluir a partir do momento em que se aperfeiçoam com a decisão do TCU que os considera legais ou ilegais, respectivamente.
5.12. Por conseguinte, descabe invocar o art. 54 da Lei 9.784/1999 quando a questão versar acerca da apreciação de atos sujeitos a registro e regulados, integral ou subsidiariamente, por lei específica, no caso a Lei 8.443/1992. Nesse sentido, v.g., é de se citar os seguintes julgados do STF: MS 25.440, MS 25.256, MS 25.192, MS 24.997 e MS 25.090.
5.13. Nessa ordem de ideias, é de se propor a rejeição do argumento apresentado pela recorrente.
CONCLUSÃO
6.	Diante do exposto, conclui-se que não incidiu a decadência prevista no art. 54 da Lei 9.784/1999 e, por via de consequência, deve-se negar provimento ao presente recurso.
PROPOSTA DE ENCAMINHAMENTO
7.	Diante do exposto, com base no art. 48 da Lei n. 8.443/92, submete-se o presente processo à consideração superior, propondo-se: 
a) conhecer do recurso interposto, para, no mérito, negar-lhe provimento;
b) dê ciência do acórdão que for prolatado à recorrente e aos demais interessados, ressaltando-se que o relatório e o voto que o acompanharem podem ser consultados no endereço www.tcu.gov.br/acordaos, no dia seguinte ao de sua oficialização.
O Ministério Público, representado nos autos pela Procuradora-Geral Dra. Cristina Machado da Costa e Silva, manifestou-se de acordo com a proposição da unidade técnica (peça 27) . 
É o Relatório.

Alisson Fernando Lima Holzschuh (OAB/MS 21.257).

Procuradora-Geral Cristina Machado da Costa e Silva.

PENSÃO MILITAR. INSTITUIDOR AGRACIADO - QUANDO JÁ REFORMADO - COM ELEVAÇÃO DOS PROVENTOS MOTIVADA POR INVALIDEZ PERMANENTE (ART. 110 DA LEI 6.880/1980). AUSÊNCIA DE PREVISÃO LEGAL PARA CONCESSÃO DA VANTAGEM A MILITARES JÁ REFORMADOS. PEDIDO DE REEXAME. ARGUMENTOS INSUFICIENTES PARA ALTERAR O ACÓRDÃO RECORRIDO. NEGATIVA DE PROVIMENTO.

PENSÃO MILITAR (PMIL)

Secretaria de Recursos (Serur).

Aprecia-se, nesta oportunidade, pedido de reexame interposto pela Sra. Marly Lima Holzschuh em face do Acórdão 13188/2019-TCU-Primeira Câmara, por meio do qual esta Corte de Contas considerou ilegal o ato de concessão de pensão militar emitido em favor da recorrente. Isso porque, o instituidor teve seus proventos majorados em dois postos acima do que o ex-militar ostentava na atividade e tal majoração se comunicou para a pensão por ele instituída.
Em síntese, a recorrente argumenta em suas razões (peça 19) que teria incidido a decadência, prevista no art. 54 da Lei 9.784/1999, uma vez que o ato de reforma do instituidor, contemplando a majoração impugnada no ato de pensão, foi apreciado pela legalidade nos autos do TC Processo 017.917/2012-3 (Acórdão 5168/2012-TCU-Primeira Câmara) , na sessão de 28/8/2012.
A Serur propõe conhecer do recurso e, no mérito, negar a ele provimento. Em síntese a unidade técnica concluiu que o ato de pensão militar é autônomo em relação ao ato de reforma. Por essa razão, é possível corrigir no ato de pensão militar eventuais irregularidades que não tenham sido percebidas no ato de reforma que nele culminou.
O Ministério Público junto ao TCU, em sua manifestação regimental, acompanhou a proposta da unidade técnica.
-II-
Quanto à admissibilidade, ratifico o entendimento já externado no despacho de peça 22, no sentido de que o recurso seja conhecido, uma vez preenchidos os requisitos de admissão que regem a espécie.
No tocante ao mérito do apelo, registro minha concordância integral com a proposta alvitrada pela Secretaria de Recursos, aquiescida pela manifestação do MPTCU, razão pela qual adoto como minhas razões de decidir os pareceres precedentes por seus próprios fundamentos, sem prejuízo de tecer os breves comentários que se seguem.
De início, rememoro que o instituidor, o Sr. Nelsi Mota Holzschuh, ocupante na ativa do posto de segundo tenente, foi transferido para a reserva remunerada em 1995, quando contava 52 anos de idade e 31 anos de serviço. Desde então, por ter mais de trinta anos de serviço ativo, passou a receber seus proventos calculados com base no soldo de primeiro tenente, com fulcro na regra prevista na redação primitiva do art. 50, inciso II, da Lei 6.880/1980. Mais tarde, em 2010, o título definitivo de inatividade do sr. Nelsi Mota Holzschuh foi alterado para vincular seus proventos ao soldo de capitão, ou seja, dois postos acima daquele que o militar ostentava na atividade. 
De fato, o ato de alteração de reforma que culminou na segunda majoração nos proventos do instituidor foi apreciado pela legalidade pelo TCU (Acórdão 5168/2012-TCU-Primeira Câmara) . Ocorre, entretanto, que os atos de concessão de reforma e pensão militar, embora tenham correlação, são atos complexos independentes de tal sorte que, uma eventual irregularidade que não tenha sido analisada em um ato de reforma apreciado pela legalidade pode ser reavaliada em um ato de pensão militar. Este é exatamente o caso em questão, eis que no ato de pensão militar foi identificada irregularidade que macula o registro deste ato.
Sobre a irregularidade que constou da pensão militar emitida em favor da recorrente, observo que a partir do Acórdão 2225/2019-TCU-Plenário, proferido na sessão de 18/9/2019, o Plenário desta Corte de Contas passou a seguir o entendimento que há muito tempo se encontrava cristalizado no âmbito do STJ, a exemplo do decidido no RE 1.340.075, cuja ementa, por oportuna, transcrevo a seguir:
ADMINISTRATIVO. MILITAR. REFORMA. ALTERAÇÃO DE BENEFÍCIO. INCAPACIDADE SUPERVENIENTE. ART. 110, § 1º C/C ART. 108, V, DA LEI 6.880/80. MILITARES DA ATIVA OU RESERVA REMUNERADA. RESTRIÇÃO. MILITAR JÁ REFORMADO. IMPOSSIBILIDADE. 1. A reforma do militar com a remuneração calculada com base no soldo correspondente ao grau hierárquico imediato ao que possuir ou que possuía na ativa, nos termos do art. 110, § 1º c/c o art. 108, V, da Lei 6.880/80, restringe-se aos militares da ativa ou reserva remunerada, na exata disposição do caput do art. 110, não sendo possível a concessão de tal benesse àqueles militares já reformados. 2. Recurso especial não provido. (destaque acrescido) 
 (REsp 1.340.075/CE, Rel. Min. Castro Meira, Segunda Turma, julgado em 9/4/2013, DJe de 15/4/2013) 
Verifico que o novo entendimento, firmado a partir do Acórdão 2225/2019-TCU-Plenário, tem sido aplicado para atos apreciados pelo TCU, após a prolação do referido decisum, em estrita observância ao princípio da segurança jurídica. Com isso, o cálculo dos proventos da pensão militar emitida em favor da recorrente, que levou em consideração a alteração promovida na reforma do instituidor para agregar, como referência para os proventos, mais um posto acima daquele ocupado pelo Sr. Nelsi Mota Holzschuh na atividade, não encontra respaldo legal.  
Observo que os atos de concessão de pensão militar, nos termos da jurisprudência do STF, têm natureza complexa, nascendo de forma precária a partir da concessão pelo gestor competente e aperfeiçoando-se apenas após o registro pela Corte de Contas. Assim, o ato de pensão militar somente passa a estar plenamente formado (perfeito) , válido (aferição da legalidade com reflexo de definitividade perante a Administração) e eficaz (plenamente oponível a terceiros, deixando de apresentar executoriedade provisória) quando recebe o registro pela Corte de Contas. 
Assim, não havendo o registro, o ato de pensão militar, embora produza efeitos financeiros a partir da concessão precária do gestor competente, não se encontra plenamente formado. Por esta razão e considerando que o ato em epígrafe é independente do ato de reforma do instituidor, não incide a decadência arguida pela recorrente.
Portanto, não há nas razões recursais apresentadas, argumentos capazes de alterar a decisão recorrida.
	Ante o exposto, VOTO para que seja adotada a minuta de acórdão que ora trago ao exame deste Colegiado.
TCU, Sala das Sessões Ministro Luciano Brandão Alves de Souza, em 7 de abril de 2020.
Ministro VITAL DO RÊGO 
Relator